【裁判字號】    91,訴,829
【裁判日期】    920319
【裁判案由】    返還不當得利
【裁判全文】
臺灣臺南地方法院民事判決  九十一年度訴字第八二九號
    原      告    丁○○
    訴訟代理人    戊○○○
    被      告    乙○○
    兼訴訟代理人  甲○○
右當事人間請求返還不當得利事件，本院判決如左：
    主      文
被告甲○○應給付原告新台幣玖萬伍仟玖佰玖拾陸元，及自民國九十一年八月八日起
至清償日止，按週年利率百分之五計算之利息。
原告其餘之訴駁回。
訴訟費用由被告甲○○負擔十三分之一，餘由原告負擔。
    事實及理由
一、按訴狀送達後，原告不得將原訴變更或追加他訴，但擴張或減縮應受判決事項之
    聲明者、不甚礙被告之防禦及訴訟之終結者，及被告於訴之變更或追加無異議，
    而為本案之言詞辯論者，視為同意變更或追加，民事訴訟法第二百五十五條第一
    項第三款、第七款及第二項分別定有明文。查，本件原告原起訴請求被告乙○○
    給付新台幣（下同）一百零八萬元，及自民國七十六年三月二十五日起至清償日
    止，按週年利率百分之五計算之利息，嗣擴張為一百二十六萬元，乃應受判決事
    項之擴張，而原告另追加被告甲○○、丙○○（於訴訟繫屬前已死亡，另經本院
    以裁定駁回），並撤回對被告乙○○之請求後又再追加被告乙○○為被告，除不
    甚礙被告等之防禦及訴訟之終結外，並經被告乙○○無異議而為本案之言詞辯論
    ，原告前開訴之變更及追加，應予准許，合先敘明。
二、本件原告起訴主張：緣被告所有門牌號碼台南市○○區○○路五段一八四巷一０
    五號未辦理保存登記房屋，無正當權源占用原告所有坐落台南市○○區○○段一
    一七三之五地號土地，按被告未曾因承租或借貸關係占用前開土地，自應給付相
    當於租金之不當得利損害金予原告，且該地段位於商圈附近之土地行情高於房屋
    價值，此區房屋出租行情於八十二年間即達每月一萬五千元，依土地法規定，被
    告應給付之租金按該不動產公告現值乘以土地面積後，再考量自七十六年至今物
    價指數，每月月租金應以七千元計算；又前開房屋原由被告丙○○向訴外人杜美
    仁購買，嗣於八十三年一月間再轉賣予被告甲○○，被告乙○○均居住其中，爰
    聲明：（一）被告乙○○應與被告丙○○連帶給付自七十六年三月一日起至八十
    三年一月三十一日止之不當得利損害金五十萬元，及自起訴狀繕本送達翌日起至
    清償日止，按週年利率百分之五計算之利息。（二）被告乙○○、甲○○應連帶
    給付自八十三年一月一日起至九十一年四月十八日止之不當得利損害金七十六萬
    元，及自九十一年八月五日追加被告狀繕本送達被告甲○○之翌日起至清償日止
    ，按週年利率百分之五計算之利息等情。
三、被告乙○○、甲○○則以：前開房屋係訴外人國僑建設股份有限公司（下稱國僑
    建設公司）與原告合建，而由訴外人國僑建設公司所蓋，嗣於七十二年間經法院
    強制執行拍賣程序由訴外人杜美仁買受，於七十三年間轉賣被告丙○○，再於八
    十三年間出賣予被告甲○○，被告乙○○僅是居住人，原告不應向被告乙○○請
    求。又被告均係經由正常程序購得前開房屋，當時雖預知將來可能須另購買房屋
    坐落之土地，惟因不知道原告與訴外人國僑建設公司間之法律關係，無法辦理，
    原告亦未告知或通知要如何行使權利，是原告自七十六年三月起請求損害金不合
    理。且前開土地附近之房屋或土地價值只有一百多萬元，原告請求之損害金過高
    等語資為抗辯。
四、經查，門牌號碼台南市○○區○○路五段一八四巷一０五號（原門牌號碼為台南
    市○○區○○街二五二巷十六號）未辦理保存登記房屋（下稱系爭房屋），係原
    告與訴外人國僑建設公司於六十七年四月九日訂立合建契約，而由國僑建設公司
    所興建，嗣於七十二年十二月三十一日，經本院七十二年度慎執字第一九三三號
    強制執行訴外人國僑建設公司所有之系爭房屋後，由訴外人杜美仁承買，訴外人
    杜美仁再於七十三年九月十七日將系爭房屋出賣予被告丙○○（訴訟繫屬前已死
    亡，另經本院以裁定駁回），被告甲○○則於八十三年一月五日向被告丙○○購
    得系爭房屋。而原告曾於七十八年八月三日，以訴外人國僑建設公司停工數年，
    系爭房屋又經法院查封，無法依約興建為由，寄發存證信函為解除契約之意思表
    示，並請求回復原狀等情，為兩造所不爭執，並有原告所提合建契約書影本一份
    、存證信函影本一份及被告所提本院不動產權利移證書影本一紙、建築改良物買
    賣所有權移轉契約書影本二份、公證書影本二份、台南市稅捐稽徵處八十三年度
    契稅繳款書影本一紙、房屋稅繳款書影本一紙在卷可稽，堪信為真實。而系爭房
    屋占用原告所有坐落台南市○○區○○段一一七三之五地號土地（下稱系爭土地
    ）如附圖所示Ｂ部分面積六點七五平方公尺、Ｂ１部分面積七０點六一平方公尺
    ，共計七七點三六平方公尺一節，除有原告所提土地謄本一份為證外，並經本院
    囑託台南市安南地政事務所派員會同履勘現場查核屬實，並製有勘驗筆錄及複丈
    成果圖附卷可佐，惟被告既以前開情詞置辯，本件自應審酌系爭房屋是否有占用
    系爭土地之合法權源﹖原告得向何被告請求不當得利損害金﹖及損害金計算之標
    準，爰分別審酌如下：
  （一）按無法律上之原因而受利益，致他人受損害者，應返還其利益，雖有法律上
        之原因，而其後已不存在者，亦同，民法第一百七十九條定有明文。查，訴
        外人杜美仁及被告丙○○、甲○○係因拍賣或買賣關係而取得系爭房屋事實
        上之處分權，即有承受前手權利瑕疵之義務，而系爭房屋原所有人即訴外人
        國僑建設公司既因原告解除渠等間之合建契約，致未能對原告取得合法使用
        系爭土地之權利，則因拍賣或買賣關係取得系爭房屋事實上處分權之訴外人
        杜美仁及被告丙○○、甲○○，自亦不能主張對原告所有之系爭土地有何使
        用之權源。是被告甲○○因其所有系爭房屋占用原告所有系爭土地，受有利
        益，致原告無法利用系爭土地，因而受有損害，則原告請求被告甲○○給付
        相當於租金之不當得利損害金，自屬有據。
  （二）次查，被告丙○○、甲○○之父即被告乙○○既非系爭房屋之事實上處分權
        人，則其居住於系爭房屋，無非基於父子、父女關係而為被告丙○○或被告
        甲○○之占有輔助人，是原告以被告乙○○與被告丙○○或甲○○共同居住
        於系爭房屋內而占用系爭土地，請求被告乙○○應與被告丙○○或甲○○連
        帶返還自七十六年三月起至九十一年四月十八日止其所受之利益，乃屬無據
        ，應予駁回。
  （三）次按土地法第一百零五條準用同法第九十七條所定建築基地之租金，按申報
        價額年息百分之十為限，乃指基地租金之最高限額而言，並非必須照申請地
        額年息百分之十計算，最高法院四十六年度台上字第八五五號判例可資參照
        。查，系爭土地地目為養地，於七十六年七月申報地價為每平方公尺一千七
        百六十元，於八十年七月申報地價為每平方公尺二千八百元，於八十三年七
        月申報地價為每平方公尺三千二百四十元，於八十六年七月申報地價為每平
        方公尺三千二百八十元，於八十九年七月申報地價為每平方公尺二千一百六
        十元，有原告所提地價謄本一紙附卷可考，而系爭土地所坐落之安南區，並
        非台南市特別繁榮之地區，且係位於安富街巷子裡之住宅區內，非直接面臨
        十一米路之安富街，系爭房屋又僅供被告作為住家使用，並無營商或作為其
        他高經濟收益之利用，參以原告所提每月一萬五千元租金之租賃契約書，其
        租賃標的台南市○○街三一五號房屋係位在安富街上，非如系爭土地係位於
        安富街之巷子內，且觀諸契約後附註：「承租人不得經營非法營業」，則該
        屋應係出租作為營業使用，與系爭房屋僅供住家居住使用不同，是原告以該
        契約之租金額為參考，請求以每月七千元計算本件損害金，實屬過高，本院
        認以系爭土地申報地價年息百分之五計算為適當。查，被告甲○○係於八十
        三年一月五日始買受系爭房屋無權占用系爭土地面積計七七點三六平方公尺
        ，是原告請求被告甲○○給付自八十三年一月一日起至一月四日止之不當得
        利損害金，即屬無據，而自八十三年一月五日起至九十一年四月十八日止所
        得請求被告甲○○給付之不當得利損害金共計為九萬五千九百九十六元（詳
        如附表所示）。
五、從而，原告依不當得利法律關係，請求被告甲○○給付九萬五千九百九十六元，
    及自九十一年八月五日追加被告書狀繕本送達被告甲○○之翌日（即九十一年八
    月八日）起至清償日止，按週年利率百分之五計算之利息範圍內，為有理由，應
    予准許，逾此範圍之請求，為無理由，應予駁回。
六、訴訟費用負擔之依據：民事訴訟法第七十九條但書。
中      華      民      國    九十二    年      三      月    十九    日
                              臺灣臺南地方法院民事第二庭
~B法      官  林育幟
右為正本係照原本作成
如對本判決上訴，須於判決送達後廿日內向本院提出上訴狀
中      華      民      國    九十二    年      三      月     十九   日
~B法院書記官  黃淑櫻
~F0;
~T40;
附表：
  一、自八十三年一月五日至八十三年六月三十日（計五又三十一分之二十七個月）
      之不當得利損害金為五千二百九十九元（元以下四捨五入）：
      77.36×2800×5%÷12×182/31＝5298.7
  二、自八十三年七月一日至八十六年六月三十日（計三十六個月）之不當得利損害
      金為三萬七千五百九十七元（元以下四捨五入）：
      77.36×3240×5%÷12×36＝37596.9
  三、自八十六年七月一日至八十九年六月三十日（計三十六個月）之不當得利損害
      金為三萬八千零六十一元（元以下四捨五入）：
      77.36×3280×5%÷12×36＝38061.1
  四、自八十九年七月一日至九十一年四月十八日（計二十一又三十分之十八個月）
      之不當得利損害金為一萬五千零三十九元（元以下四捨五入）：
      77.36×2160×5%÷12×648/30＝15038.7
  五、以上合計九萬五千九百九十六元。


司法院資訊處製作；財團法人民間司法改革基金會備份。
